臺灣臺東地方法院民事判決　九十一年度訴字第一三○號
　　原　　　告　蒸盛營造有限公司
　　法定代理人　丙○○
　　訴訟代理人　邱聰安律師
　　被　　　告　台東縣新港區漁會
　　法定代理人　甲○○
　　訴訟代理人　丁○○
右當事人間請求給付工程款等事件，本院判決如左：
    主      文
原告之訴駁回。
訴訟費用由原告負擔。
    事實及理由
壹、原告主張：原告向被告承攬「新港漁港道路環境改善及漁會大樓防颱設施工程」
    （下稱系爭工程），契約總價新台幣（下同）二千一百萬元，於民國九十年十月
    十一日開工，該工程並已於九十年十二月二十日完工，然原告於九十年十二月三
    日依規定開立發票向被告申請第一期工程款三百九十九萬元（下稱系爭工程款）
    ，不料原告委任之工地主任乙○○竟與被告之人員勾結，未經原告同意於九十年
    十二月五日將系爭工程款以轉帳方式存入訴外人乙○○於被告所開設之帳戶內，
    用以抵充乙○○所積欠被告之債務三百五十萬五千零五十一元，餘款四十八萬四
    千九百四十九元領用一空，原告並未同意乙○○領取工程款，係乙○○利用持有
    原告大、小章之機會，擅自盜用印章領款，乙○○僅被授權辦理領取系爭工程手
    續，並無受領權利，被告撥款給乙○○，自不生清償之效果，至乙○○事後雖交
    付二百萬元予原告，但其係返還他筆借款，與本件工程款無關；至於原告所以未
    立即與被告爭執系爭款項未領取，係因怕後續工程及請領手續遭受刁難，所以延
    至完工驗收後始提起訴訟；又乙○○係於九十年十二月三、四日間，持原告公司
    大小章赴台北與建築師會算及簽證估款單後，將建築師簽證之估款單交付被告，
    再由被告之會計李春華以電話通知許素鳳，由許素鳳親自將發票送至被告漁會交
    付李春美，乙○○既未持同統一發票向被告辦理領取工程款手續，則證件不全，
    自無表見代理可言，且我國人民將自己印章交付他人，委託他人辦理特定事項者
    ，比比皆是，如均須由本人負表見代理之責任，未免過苛，況乙○○係盜用原告
    公司大小章機會冒領系爭工程款，既以不法行為為之，不僅不得成立代理，且亦
    不得成立表見代理，又許素鳳曾於九十年十二月中旬多次質問李春華何以簽發取
    款條交乙○○取走工程款，李春華答稱是上面交代她才這樣做，不要再為難她，
    被告顯非不知情之善意第三人，不應受保護，爰依契約之法律關係提起本訴等語
    ，並聲明：被告應給付原告三百九十九萬元，及自起訴狀繕本送達被告翌日起至
    清償日止，按週年利率百分之五計算之利息。
貳、被告則以：依兩造所訂契約第五條約定，契約價金之給付條件，以原告提出投標
    文件所蓋之印章為準，兩造並未約定需匯入原告指定之帳戶，而原告前曾多次委
    任原告之工地主任乙○○向被告辦理請款手續，於九十年十二月三日，原告又委
    任乙○○持原告公司章、負責人印鑑、估驗單及發票前來領款，被告核對印鑑與
    投標文件上之印章相符，確定無誤後始予支付，原告若非已委任乙○○前來領款
    ，至少亦有表現代理之行為，被告當時確信原告已授權李明聽來領取系爭款項；
    又因為乙○○表示急需現金給付工人工資，被告才開取款條交乙○○領取，嗣後
    乙○○存入其自有帳戶，為乙○○個人行為，與被告無關；且系爭款項被乙○○
    領走後，原告會計許素鳳及負責人丙○○曾來被告處爭執乙○○未將系爭款項交
    給原告，但幾天後又來告訴被告，原告與乙○○已將工程款問題解決，並說乙○
    ○已給付原告二百萬元，原告後來領取系爭工程的二、三、四期工程款時，都未
    再質疑第一期工程款未領到等語置辯，並聲明：原告之訴駁回。
、得心證之理由：
一、原告主張：原告向被告承攬系爭工程，契約總價二千一百萬元，於九十年十月十
    一日開工，該工程並已於九十年十二月二十日完工，原告得請領第一期工程款三
    百九十九萬元，並已為原告之工地主任乙○○持原告投標文件所蓋之印章領取等
    情，為兩造所不爭執，且有契約書、發票、新港區漁會粘貼憑證用紙等件附卷為
    證，自堪信為真實。是本件所應審究者，乃在於原告是否有授權原告工地主任乙
    ○○代理原告受領系爭款項，及原告是否有表現代理之行為，而應負授權人責任
    。
二、按當事人主張有利於己之事實者，就其事實有舉證之責任；由自己之行為表示以
    代理權授與他人，或知他人表示為其代理人而不為反對之表示者，對於第三人應
    負授權人之責任，但第三人明知其無代理權或可得而知者，不在此限，民事訴訟
    法第二百七十七條前段、民法第一百六十九條分別定有明文。又給付行為為法律
    行為，則就給付之受領，得由代理人為之，代理人若無代受清償之權，但具備表
    見代理之要件者，則債務人亦得對本人主張其對於表見代理人所為之清償為有效
    〔史尚寬，債法總論，第七三二、七三四頁；林誠二，民法債編總論（下冊），
    第七三一、七三二頁參照〕。
三、被告雖辯稱：原告授權其工地主任乙○○辦理系爭款項之領取手續，被告已依約
    交款云云，但為原告所否認，並辯稱：乙○○利用持有原告公司大、小章之機會
    ，擅自盜用印章，原告並未授與代理權給乙○○領取系爭款項等語，則被告就對
    此有利於己之事實，自應負舉證責任。查證人乙○○固證稱：伊當時是原告公司
    工地主任，因當時原告實際負責人許招文出事不在，丙○○只是掛名負責人，公
    司實際業務均是許招文之妹許素鳳在處理，許素鳳當時交給伊公司大小章及發票
    ，託伊去向被告領取系爭款項云云（見本院九十一年十二月二日言詞辯論筆錄）
    ，惟證人即被告公司會計許素鳳則證稱：伊當時係將原告公司大、小章交給乙○
    ○去台北辦理工程款估驗手續，並未授權乙○○去領取系爭款項等語（見同上筆
    錄），是證人乙○○之證言尚無法證明原告曾授權乙○○向被告領取系爭款項，
    被告復無法舉他證以實其說，揆諸前開說明，本院認為被告片面所辯尚屬不能證
    明，難以採信。
四、本件被告辯稱：依系爭契約第五條約定，系爭工程款之給付條件，以原告提出投
    標文件所蓋之印章為準，兩造並未約定需匯入原告指定之帳戶，而原告前曾多次
    委任其工地主任乙○○向被告辦理請款手續，此次乙○○又持原告公司大、小章
    、估驗單及發票請領系爭款項，被告核對其印章與投標文件上之印章相符，認為
    原告確已授權乙○○來辦理領款，被告始開具取款條交由乙○○領取，原告自應
    負表見代理之授權人責任，至乙○○事後將款項存入其個人帳戶，與被告無關，
    故被告對本件系爭款項已為清償等語。經查：
（一）依兩造所訂契約第五條約定，契約價金之給付條件，除另有規定外，以原告在
      投標文件所蓋之印章為準，而兩造並未約定以何種方式支付工程款，或需將工
      程款匯入原告指定之帳戶乙節，有原告所提之契約書一件附卷可稽（本院卷七
      頁背面），參酌系爭工程第二至四期款係由被告簽發合作金庫之支票，指名原
      告為受款人之方式支付，並非以轉帳之方式將款項匯入原告帳戶，亦經證人即
      原告會計許素鳳證稱在卷（見本院九十一年十二月四日言詞辯論筆錄），經核
      均與被告所辯相符，是原告主張：兩造約定之付款方式為被告應將款項匯入原
      告指定之帳戶內云云，當不足採，被告辯稱其以取款條方式給付系爭款項，並
      未違約乙節，堪以採信。
（二）又證人乙○○證稱：伊前曾為原告向被告辦理領取工程款手續多次，此次許素
      鳳將原告公司大、小章、發票交予伊，託伊去向被告領取系爭款項，因原告之
      前於收到被告之工程款後，均拒絕支付工人工資及廠商貨款，故伊此次乃請被
      告直接將系爭款項交由伊受領，伊付畢工資及貨款後，餘款二百萬元已交付原
      告等語（見本院九十一年十二月二日言詞辯論筆錄），證人即被告之會計李春
      華亦證稱：以前均由乙○○幫原告向被告辦理請領工程款手續，此次亦係由乙
      ○○辦理，伊核對原告公司大、小章相符，因乙○○表示急需款項發放工資，
      希望被告能給付現金，而系爭契約又未約定付款之方式，故以取款條支付等語
      （見本院九十一年十二月四日言詞辯論筆錄），經核均與被告所辯相符，參酌
      證人即當時實際處理公司業務之人許素鳳證稱：伊當時將被告公司大、小章交
      給乙○○去台北辦理工程款估驗手續，乙○○將估驗單交由被告辦理領款手續
      後，伊始將發票交由李春華，之前都是乙○○拿公司大、小章去辦理領款手續
      等情（見本院九十一年十二月二日、同年月四日言詞辯論筆錄），足見被告所
      辯原告上開行為已足以表示將受領系爭款項之代理權授與訴外人乙○○，且足
      使被告相信原告有此授權一節堪予採信。原告主張乙○○未攜統一發票向被告
      請款，其證件不全，且乙○○之行為屬不法行為，均不構成表見代理一節，係
      對表見代理之內涵及要件有所誤解，不足採信。
（三）又原告主張：許素鳳曾於九十年十二月中旬多次質問李春華何以簽發取款條交
      乙○○取走工程款，李春華答稱是上面交代她才這樣做，不要再為難她，被告
      顯非不知情之善意第三人，原告自不負表見代理之授權人責任云云，然為被告
      所否認，並辯稱：當時乙○○表示急需現金給付工人工資，被告才交取款條予
      乙○○受領等語，原告對此有利於己之事實，自應負舉證責任，查證人李春華
      證稱：是因為乙○○表示急需發放工資，而其提出之原告公司大、小章又相符
      合，我們才支付，並非上級指示等語（見本院九十一年十二月四日言詞辯論筆
      錄），經核與被告所辯相符，足見被告所辯堪予採信，而原告復未舉他證以實
      其說，原告上揭主張，自亦不足採。
（四）因此，本院綜合上情，本件原告在領取本件工程款之前，曾多次委由乙○○辦
      理領款手續，此次則不僅將與投標文件上相符且得據以向被告領款用之重要之
      公司大小章交付乙○○，並有交付領款發票等行為，足見原告上開行為已足以
      表示將受領系爭款項之代理權授與訴外人乙○○，且足以使被告相信原告有此
      授權，揆諸前開規定，原告對被告自應負表見代理之授權人責任。
五、綜上所述，原告就乙○○受領系爭款項之行為對被告應負授權人之責任一節既已
    如前述，則被告對乙○○給付系爭工程款三百九十九萬元，自亦已對原告生清償
    之效力。從而，原告依契約之法律關係，請求被告給付原告三百九十九萬元，及
    自起訴狀繕本送達翌日起至清償日止，按週年利率百分之五計算之利息，為無理
    由，應予駁回。
肆、本件為判決之基礎已臻明確，兩造其餘攻擊防禦方法，經審酌後核與判決結果無
    影響，爰不逐一論述，併此敘明。
伍、據上論結，原告之訴為無理由，依民事訴訟法第七十八條，判決如主文。
中　　　華　　　民　　　國　　九十一　　年　　 十二　　 月　　十八　　　日
                                    臺灣臺東地方法院民事庭
~B審判長法    官　李昆曄
~B      法　　官　徐文瑞
~B      法　　官　林永村
右為正本係照原本作成
如不服本判決，須於判決送達後二十日內向本院提出上訴狀
中　　　華　　　民　　　國　　九十一　　年　　 十二　　 月　　十八　　　日
~B法院書記官　李春菊
